---
title: "Analiza regresji i statystyki opisowej"
author: ""
date: "`r Sys.Date()`"
output:
  html_document:
    toc: true
    toc_depth: 3
    theme: united
---

```{r setup, include=FALSE}
knitr::opts_chunk$set(
  echo = TRUE,
  warning = FALSE,
  message = FALSE
)
library(dplyr)
library(tidyverse)
library(psych)
library(ggplot2)
library(e1071)
set.seed(2025)
```

# 1. Wczytywanie danych

```{r wczytywanie-danych}
dane <- read.csv("peru_student_enrollment_data_2023_trimmed.csv",sep=";")
nr <- dane %>% select(where(is.numeric))
```

# 2. Parametry pozycyjne

```{r}
# Średnia
srednia<- sapply(nr,mean,na.rm=TRUE)

# Mediana
mediana <- sapply(nr, median, nr.rm=TRUE)

# Moda
moda_fun <- function(x) {
  u <- unique(x)
  tab <- tabulate(match(x, u))
  u[tab == max(tab)]
}
moda <- sapply(nr, moda_fun)

# Kwartyle
Q1 <- sapply(nr, quantile, probs = 0.25, na.rm = TRUE)
Q3 <- sapply(nr, quantile, probs = 0.75, na.rm = TRUE)

# Miary rozstępu
IQR <- Q3-Q1
Q <- (Q3-Q1)/2

# Granice przedziału na podstawie kwartylów
T_obsz_zm_poz_min <- mediana-Q
T_obsz_zm_poz_max <- mediana+Q

# Współczynniki zmienności oparty na kwartylach
poz_wsp_zmn_Q <- Q/mediana
poz_wsp_zmn_Q1Q3 <- (Q3-Q1)/(Q3+Q1)

# Wskaźniki asymetrii
poz_wsk_asymetrii <- (Q3-mediana)-(mediana-Q1)

poz_wsp_asymetrii <- ((Q3-mediana)-(mediana-Q1))/(2*Q)

# Asymetria klasyczna
wsk_asymetrii <- srednia-moda

# Min i max
min <- sapply(nr, min, na.rm = TRUE)
max <- sapply(nr, max, na.rm = TRUE)
```

# 3. Parametry liczbowe

```{r}
# Odchylenie standardowe i wariancja
wariancja <- sapply(nr, var, na.rm = TRUE)
odchylenie_std <- sqrt(wariancja)

# Średnie odchylenie bezwzględne
odchylenie_przec <- sapply(nr, function(x) mean(abs(x - mean(x, na.rm = TRUE)), na.rm = TRUE))

# Współczynnik zmienności
wsp_zmiennosci <- odchylenie_std / srednia

# Wskaźnik nierówności
wskaźnik_nierówn <- odchylenie_przec / srednia

# Typowy obszar zmienności dla odchylenia standardowego
T_obsz_zm_sigma_min <- srednia+odchylenie_std
T_obsz_zm_sigma_max <-srednia+odchylenie_std

# Typowy obszar zmienności dla odchylenia przeciętnego
T_obsz_zm_d_min <- srednia+odchylenie_przec
T_obsz_zm_d_max <-srednia+odchylenie_przec

# Asymetria i kurtoza
wsp_asymetrii <- sapply(nr, skewness, na.rm = TRUE)
wsp_koncentracji <- sapply(nr, kurtosis, na.rm = TRUE)
```

# 4. Podsumowanie wszystkich parametrów w formie tabeli

```{r}
parametry <- rbind(
  Średnia=srednia,
  Mediana=mediana,
  Moda=moda,
  Q1=Q1,
  Q3=Q3,
  IQR=IQR,
  Q=Q,
  Poz_wspolczynnik_zmQ=poz_wsp_zmn_Q,
  Poz_wspolczynnik_zmQ1Q3=poz_wsp_zmn_Q1Q3,
  T_obsz_zm_poz_min=T_obsz_zm_poz_min,
  T_obsz_zm_poz_max=T_obsz_zm_poz_max,
  Poz_wsk_asymetrii=poz_wsk_asymetrii,
  Poz_wsp_asymetrii=poz_wsp_asymetrii,
  Min=min,
  Max=max,
  Wariancja=wariancja, 
  Odchylenie_std=odchylenie_std,     
  OchOdchylenie_przec=odchylenie_przec,
  Wspolczynnik_zmnienności=wsp_zmiennosci,   
  Wskaznik_nierowności=wskaźnik_nierówn, 
  Obszar_zmn_sigma_min=T_obsz_zm_sigma_min, 
  Obszar_zmn_sigma_max=T_obsz_zm_sigma_max,
  Obszar_zmn_d_min=T_obsz_zm_d_min ,
  Obszar_zmn_d_max=T_obsz_zm_d_max ,
  Wspolczynnik_asymetrii=wsp_asymetrii,
  Wspolczynnik_koncentracji=wsp_koncentracji
)
```
# 5. Testy hipotez i przedziały ufności
# SREDNIA

H0 - Próba pochodzi z rozkładu normalnego

h1 - Próba nie pochodzi z rozkładu normalnego
```{r}
rm(list = ls())
dane <- read.csv("peru_student_enrollment_data_2023_trimmed.csv",sep=";")
# Srednia
s <- dane$NUMBER.OF.ENROLLED.COURSES[50:70]
n <- 20
x <- sample(s, n)
```
Przeprowadzamy test normalności
```{r}
shapiro.test(x)
```
Wynik p-value > 0,05
Na podstawie istotności na poziomie 0,05 nie odrzucamy hipotezy że próba nalezy do rozkładu normalnego

Test t-Studenta:

H0 - Średnia liczba kursów w wybranym fragmencie próby = 1

H1 - Średnia != 1
```{r}
t.test(s,mu=1)
```
Wynik:

Średnia z próby = 2.2857
 
Przedział ufności to (1.6084,2.9631)

Interpretacja:

   Na poziomie istotności 0.05 odrzucamy hipotezę że Srednia liczba kursów w próóbie jest równa 1


# Mediana
```{r test-mediany, echo=TRUE}
dane <- read.csv("peru_student_enrollment_data_2023_trimmed.csv",sep=";")
# Wybór fragmentu danych (obserwacje 1000-1199)
m <- dane$NUMBER.OF.ENROLLED.COURSES[1000:1199]
# Losowanie próbki n=100
m_x <- sample(m, 100)

# Sprawdzenie normalności rozkładu próbki
shapiro_m <- shapiro.test(m_x)
print(shapiro_m)
```
Interpretacja Shapiro-Wilk dla m_x
```{r}
if (shapiro_m$p.value > 0.05) {
  cat("Na podstawie istotności na poziomie 0,05 nie odrzucamy hipotezy że próba nalezy do rozkładu normalnego.
")
} else {
  cat("Na podstawie istotności na poziomie 0,05 odrzucamy hipoteze że próba nalezy do rozkładu normalnego.
")
}
```
Test Wilcoxona dla mediany 

H0 - mediana = 1 

H1 - mediana !=1
```{r}
wilcox.test(m_x, mu = 1)

```

Interpretacja:

Na poziomie istotności 0.05 odrzucamy hipotezę, że mediana próbki wynosi 1

Przedział ufności dla Mediany
```{r}
library(boot)

dane <- read.csv("peru_student_enrollment_data_2023_trimmed.csv",sep=";")

m<-dane$NUMBER.OF.ENROLLED.COURSES[50:69]

m_x<-sample(m,20)

med_fun <- function(m_x, i) {median(m_x[i])}

b<-boot (data = m_x, statistic = med_fun, R = 1000)

boot.ci(b,type ="perc")
```
Przedział ufności dla mediany to (1,3)

# Wariancja
```{r}
library(EnvStats)

dane <- read.csv("peru_student_enrollment_data_2023_trimmed.csv",sep=";")

w <- dane$NUMBER.OF.ENROLLED.COURSES[50:70]

var <- sample(w,21)

sh_v<-shapiro.test(var)
print(sh_v)

p_value_v <- sh_v$p.value
cat("p-value =", round(p_value_v, 10), "\n")

if (p_value_v > 0.05) {
  cat("Na poziomie istotności 0.05 nie odrzucamy normalności.\n")
} else {
  cat("Na poziomie istotności 0.05 odrzucamy normalność.\n")
}
```
Jeśli nie odrzucamy normalności to wykonujemy varTest
```{r}
sigma0_sq <- 0.5
result_var  <- varTest(var, sigma.squared = sigma0_sq, conf.level = 0.95)
print(result_var)

if (result_var$p.value < 0.05) {
  cat("Na poziomie istotności 0.05 odrzucamy hipotezę, że wariancja próbki wynosi 0.5.
")
} else {
  cat("Brak podstaw do odrzucenia hipotezy, że wariancja próbki wynosi 0.5.
")
}

```
Przedział ufności dla wariancji [1.296056,4.617531]

# Frakcje
H0 - odsetek mężczyzn wynosi 50%

H1 - odsetek mężczyzn nie jest równy 50%
```{r test-proporcji, echo=TRUE}
# Wczytanie fragmentu danych dotyczących płci (pierwsze 150 obserwacji)
gender <- dane$GENDER[1:150]
# Liczba mężczyzn ("M") oraz liczebność próby
k <- sum(gender == "M", na.rm = TRUE)
n_g <- length(gender)
```
Test proporcji
```{r}
prop_res <- prop.test(k, n_g, p = 0.5, conf.level = 0.95, correct = FALSE)
print(prop_res)

# Interpretacja testu proporcji
if(prop_res$p.value < 0.05) {
  cat("Na poziomie istotności 0.05 odrzucamy hipotezę, że odsetek mężczyzn wynosi 50%
")
} else {
  cat("Brak podstaw do odrzucenia hipotezy, że odsetek mężczyzn wynosi 50%.
")
}
```
Przedział ufności dla frakcji [0.5200492,0.6749568]

# Wykresy
1. Wykres przedstawiający liczbę mężczyzn i kobiet w grupie 140 osobowej
```{r}
library(tidyverse)
data_csv <- read.csv("peru_student_enrollment_data_2023_trimmed.csv",sep=";")
subset_data <- data_csv[1:140, ]
subset_data$GENDER <- factor(
  subset_data$GENDER,
  levels = c("F", "M"),
  labels = c("Kobieta", "Mężczyzna")
)
w1 <-
  ggplot(subset_data, aes(x = GENDER)) +
  geom_bar(fill = "steelblue") +
  labs(title = "Liczba studentów według płci",
       x = "Płeć",
       y = "Liczba studentów")
  
plot(w1)
```

2. Wykres przedstawiający liczbę studentów na danym trybie studiów
```{r}
library(tidyverse)
library(ggplot2)
data_csv <- read.csv("peru_student_enrollment_data_2023_trimmed.csv",sep=";")
data_csv$STUDY.MODE <- factor(
  data_csv$STUDY.MODE,
  levels = c("Presencial","Remoto","Virtual"),
  labels = c("Stacjonarny","Zdalny","Wirtualny")
)
subset_data <- data_csv[200:300, ]
w2 <- 
  ggplot(subset_data, aes(x = STUDY.MODE)) +
  geom_bar(fill = "steelblue") +
  labs(
    title = "Liczba studentów według trybu studiów",
    x     = "Tryb studiów",
    y     = "Liczba studentów"
  )
plot(w2)
```

3. Wykres przedstawiający liczbę studentów opłacających i nieopłacających czesnego
```{r}
library(tidyverse)
library(ggplot2)
data_csv <- read.csv("peru_student_enrollment_data_2023_trimmed.csv", sep = ";")
df100 <- data_csv[200:300,]
df100$STUDY.MODE <- factor(
  df100$STUDY.MODE,
  levels = c("Presencial","Remoto","Virtual"),
  labels = c("Stacjonarny","Zdalny","Wirtualny")
)
df2023 <- df100 %>%
  filter(!is.na(STUDY.MODE), STUDY.MODE != "") %>%
  mutate(
    paid_2023 = as.integer(TUITION.PAYMENT.MARCH.2023),
    Payment_Status = ifelse(paid_2023 == 1, "Płacący", "Niepłacący")
  ) %>%
  group_by(STUDY.MODE, Payment_Status) %>%
  summarise(Count = n(), .groups = "drop")
ggplot(df2023, aes(x = STUDY.MODE, y = Count, fill = Payment_Status)) +
  geom_col(position = position_dodge(width = 0.7), width = 0.6) +
  labs(
    title = "Status płatności czesnego w marcu 2023 wg trybu studiów",
    x = "Tryb studiów",
    y = "Liczba studentów",
    fill = "Status"
  )
```

4. wykres przedstawiający ile studentów zapisało się na daną liczbę kursów
```{r}
library(tidyverse)
library(ggplot2)
data_csv <- read.csv("peru_student_enrollment_data_2023_trimmed.csv",sep=";")
subset_data <- data_csv[500:600, ]
ggplot(subset_data, aes(x = NUMBER.OF.ENROLLED.COURSES)) +
  geom_histogram(binwidth = 1, color = "white", fill = "steelblue") +
  labs(
    title = "Histogram liczby zapisanych kursów",
    x = "Liczba zapisanych kursów",
    y = "Liczba studentów"
  )
```
